【裁判字號】    95,上易,146
【裁判日期】    950620
【裁判案由】    債務人異議之訴
【裁判全文】
臺灣高等法院民事判決                 95年度上易字第146號
上  訴  人  丙○○
訴訟代理人  包漢銘  律師
被  上訴人  華南商業銀行股份有限公司
法定代理人  甲○○
訴訟代理人  乙○○
上列當事人間債務人異議之訴事件，上訴人對於中華民國94年12
月13日臺灣宜蘭地方法院94年度訴字第145 號第一審判決提起上
訴，本院於95年6月6日言詞辯論終結，判決如下：
    主  文
上訴駁回。
第二審訴訟費用由上訴人負擔。
    事實及理由
一、被上訴人華南商業銀行股份有限公司法定代理人業由許德南
    變更為甲○○，有華南商業銀行總行95年2 月21日（95）人
    一字第01804號函可稽（本院卷15頁）， 甲○○聲明承受訴
    訟（本院卷14頁），應予准許，合先敘明。
二、上訴人主張：訴外人劉錫果、謝惠玲於82年5 月27日向被上
    訴人借款新台幣（下同）100萬元， 邀上訴人為連帶保證人
    ，上訴人雖於授信約定書上簽名，惟非該債務之借款人。謝
    惠玲於上開借款期間屆滿後，於83年5 月26日未經上訴人同
    意，以上訴人名義另行簽立100萬元之借據（ 下稱系爭借據
    ），涉嫌偽造文書，上訴人自不負系爭借據之清償責任，而
    被上訴人之受僱人張銘章明知上情，竟任由謝惠玲偽造上訴
    人之簽名於系爭借據上，顯不法侵害上訴人之權利，依民法
    第188條第1項規定，被上訴人應負損害賠償責任，上訴人請
    求被上訴人賠償財產上之損害100萬元及非財產上之損害30
    萬元，合計130萬元。 另被上訴人依上開授信約定書及系爭
    借據請求上訴人清償借款 （原法院85年度訴字第223號），
    雖經判決被上訴人勝訴確定（下稱系爭執行名義），惟被上
    訴人以上訴人於授信約定書簽名即認上訴人應就謝惠玲偽造
    上訴人名義所簽訂之系爭借據概括負責，顯違背民法第 247
    條之1規定， 系爭執行名義所認定之借款債權應不存在，被
    上訴人取得系爭執行名義所認定之借款債權應屬不當得利。
    另劉錫果於82年5 月27日向被上訴人借款時曾提供其所有宜
    蘭縣五結鄉○○段855、857地號土地為被上訴人設定抵押權
    ，被上訴人已於84年及89年間拍賣該2 筆土地並獲得清償。
    上訴人以被上訴人應返還之不當得利金額100萬元及侵權行
    為損害賠償額130萬元與系爭借據之借款債務100萬元相抵銷
    ，則被上訴人執系爭執行名義對上訴人聲請之強制執行事件
    （原法院94年度執字第1001號，下稱系爭強制執行事件）即
    有消滅被上訴人請求之事由發生，爰依強制執行法第14條規
    定提起債務人異議之訴，求為系爭強制執行事件之強制執行
    程序應予撤銷（上訴人於原審併請求確認兩造間之債務不存
    在，經原審判決上訴人敗訴，上訴人僅就系爭強制執行事件
    之強制執行程序應予撤銷部分提起上訴，本院僅就此部分為
    審理），並上訴聲明：(一)原判決廢棄。(二)系爭強制執行事件
    之強制執行程序應予撤銷。
三、被上訴人則以：被上訴人之受僱人張銘章係依上訴人親立之
    授信約定書辦理借款展期（即系爭借據），並經原法院85年
    度訴字第223號清償借款事件判決被上訴人勝訴確定， 且經
    執行法院換發債權憑證在案，上訴人主張授信約定書之記載
    違反民法第247條之1規定及系爭借據係謝惠玲與張銘章勾串
    偽造等情，均係發生在系爭執行名義成立前，上訴人提起債
    務人異議之訴，於法不合。上訴人所立之系爭借據為信用借
    款，並未設定抵押權，與劉錫果提供土地設定抵押權擔保無
    關。 上訴人主張被上訴人應返還不當得利100萬元及應負侵
    權行為損害賠償責任130萬元， 並以各該金額與系爭借據之
    借款債務100萬元相抵銷，均無理由， 系爭執行名義成立後
    ，並無消滅被上訴人請求之事由發生等語，資為抗辯，並答
    辯聲明：上訴駁回。
四、上訴人主張被上訴人以伊簽立之授信約定書及系爭借據訴請
    伊清償借款事件，業經原法院判決被上訴人勝訴確定，被上
    訴人以該民事確定判決為執行名義，聲請對伊所有財產為系
    爭強制執行程序等情，業據提出授信約定書、系爭借據、原
    法院85年度訴字第223號民事判決、 確定證明書及原法院債
    權憑證為證（原審卷13-22頁）， 且為被上訴人所不爭執，
    並經本院調閱系爭強制執行事件卷宗查明屬實，堪信為真實
    。
五、上訴人另主張系爭100萬元借款債務為劉錫果、 謝惠玲於82
    年5 月27日向被上訴人所借，伊僅為連帶保證人，謝惠玲於
    該借款期間屆滿後，於83年5 月26日未經伊同意，以伊名義
    另行簽立系爭借據，涉嫌偽造文書，伊不負系爭借據之清償
    責任，而被上訴人之受僱人張銘章明知上情，任由謝惠玲偽
    造伊簽名於系爭借據上，顯不法侵害伊權利，被上訴人應負
    損害賠償責任130萬元。 又被上訴人以伊於授信約定書簽名
    即認伊應就系爭借據概括負責，顯違背民法第247條之1規定
    ，系爭執行名義所認定之借款債權應不存在，被上訴人取得
    該借款債權屬不當得利。伊以被上訴人應返還之不當得利金
    額100萬元及侵權行為損害賠償額130萬元與系爭借據之借款
    債務100萬元相抵銷，系爭執行名義成立後， 有消滅被上訴
    人請求之事由發生云云，則為被上訴人所否認，並以前開情
    詞置辯，經查：
  (一)按執行名義成立後，如有消滅或妨礙債權人請求之事由發生
    ，債務人得於強制執行程序終結前，向執行法院對債權人提
    起異議之訴；如以裁判為執行名義時，其為異議原因之事實
    發生在前訴訟言詞辯論終結後者，亦得主張之，強制執行法
    第14條第1項定有明文； 又按訴訟標的之法律關係，於確定
    之終局判決中經裁判者，當事人之一造以該確定判決之結果
    為基礎，於新訴訟用作攻擊防禦方法時，他造應受其既判力
    之拘束，不得以該確定判決言詞辯論終結前，所提出或得提
    出而未提出之其他攻擊防禦方法為與該確定判決意旨相反之
    主張（最高法院42年台上字第1306號判例參照），是債權人
    所持之執行名義如為確定判決，債務人對債權人提起異議之
    訴，須其主張消滅或妨礙債權人請求之事由係發生在前訴訟
    言詞辯論終結後，始得主張之，若該事由係發生在前訴訟言
    詞辯論終結前（不論其於前訴訟是否已主張），則非債務人
    異議之訴所能救濟。經查上訴人係於82年5 月10日親自在授
    信約定書上簽名及在印鑑卡上簽名用印（原審卷14、16頁）
    ，為上訴人所不爭執，另上訴人於82年5 月11日向被上訴人
    申請貸款100萬元，借款期間1年，亦有授信申請書及被上訴
    人授信決議書可稽（原審卷51-52頁）， 上訴人雖主張伊簽
    立授信約定書僅係擔任謝惠玲向被上訴人借款之連帶保證人
    ，系爭借據係謝惠玲於其借款期間屆至後，未經伊同意，另
    於83年5 月26日以伊名義所簽立，且被上訴人之受僱人張銘
    章亦明知上情仍予辦理借款展期，兩人涉嫌共同偽造文書，
    不法侵害伊權利云云，然查此均為系爭執行名義成立前已發
    生存在之事由，並非為系爭執行名義成立後始發生，依上所
    述，上訴人執此提起債務人異議之訴，為無理由。
  (二)次查上訴人所立之系爭借據為信用借款，並未設定抵押權，
    ，且劉錫果亦非系爭借據之連帶保證人（按系爭借據之連帶
    保證人為謝惠玲、劉又誠），有授信申請書、被上訴人授信
    決議書及系爭借據可稽（原審卷53-55頁）。 雖劉錫果所有
    宜蘭縣五結鄉○○段855、857地號業經被上訴人聲請強制執
    行拍定分配（原法院以84年度執字第673號及89年度執字第1
    231號），然被上訴人否認該2筆土地係劉錫果為系爭借據所
    提供之擔保物，而上訴人亦未能舉證證明該2 筆土地為系爭
    借據之擔保物，且拍賣該2 筆土地所得價款經分配後，被上
    訴人尚有8,921,163元未獲清償，亦為兩造所不爭執， 是上
    訴人主張系爭借據之借款債務已消滅云云，並不可採。
  (三)末查被上訴人之受僱人張銘章係依上訴人親立之授信約定書
    第10點約定：「凡持有貴行（指被上訴人）發給立約人（指
    上訴人）之擔保物收據或保管證或立約人印鑑，前往貴行請
    求返還或更換擔保物及其有關文件者，均視為立約人之代理
    人，貴行得准予返還或更換之」，視謝惠玲為上訴人之代理
    人而同意謝惠玲辦理展期借款，並由謝惠玲代上訴人於系爭
    借據上簽名（原審卷35頁），並非未經上訴人授權，上訴人
    主張被上訴人之受僱人張銘章與謝惠玲勾串偽造系爭借據上
    伊簽名，該借款債權債務關係不存在，被上訴人取得系爭執
    行名義所認定之借款債權屬不當得利，且被上訴人應依民法
    第188條第1項負連帶賠償責任云云，殊不可採。被上訴人對
    上訴人既無不當得利或侵權行為可言，則上訴人主張以被上
    訴人應返還不當得利金額100萬元及侵權行為損害賠償額130
    萬元與系爭借據借款債務100萬元相抵銷，洵屬無據。
六、綜上所述，系爭執行名義成立後，並無消滅被上訴人請求之
    事由發生，是上訴人提起本件債務人異議之訴，請求撤銷系
    爭執行事件之執行程序部分，自屬不應准許。原審就上開部
    分所為上訴人敗訴之判決，核無違誤。上訴論旨指摘原判決
    此部分不當，求予廢棄改判，為無理由，應予駁回。
七、兩造其餘之攻擊或防禦方法及未經援用之證據，經本院斟酌
    後，認為均不足以影響本判決之結果，自無逐一詳予論駁之
    必要，併此敘明。
八、據上論結，本件上訴為無理由，依民事訴訟法第449條第1項
    、第78條，判決如主文。
中    華    民    國    95    年    6    月    20     日
                  民事第十三庭審判長法  官  陳昆煇
                                    法  官  李錦美
                                    法  官  陳駿璧
正本係照原本作成。
不得上訴。
中    華    民    國    95    年    6     月    21    日
                                    書記官  黃  愛


司法院資訊處製作；財團法人民間司法改革基金會備份。
